【裁判字號】    96,上重更(二),27
【裁判日期】    970417
【裁判案由】    殺人等
【裁判全文】
臺灣高等法院高雄分院刑事判決    96年度上重更(二)字第27號
上  訴  人
即  被  告  乙○○
                    （現於臺灣高雄看守所羈押中）
選任辯護人  蘇俊誠律師
上列上訴人因殺人等案件，不服臺灣高雄地方法院95年度重訴字
第31號中華民國95年8 月23日第一審判決（起訴案號：臺灣高雄
地方法院檢察署94年度偵字第29049 號），提起上訴，判決後，
經最高法院第2 次發回更審，本院判決如下：
     主  文
原判決撤銷。
乙○○連續殺人，處死刑，褫奪公權終身。扣案之殺豬尖刀、美
工刀、鐵撬各壹把、寶礦力水得寶特瓶空瓶、光泉鮮乳塑膠空瓶
、空粉紅色塑膠水壺各壹個、塑膠材質打火機壹個及玻璃酒精空
瓶拾個均沒收。
    事  實
一、乙○○與王碧雲原為夫妻（已於民國94年1 月間離婚），林
    月美為乙○○之胞姊，分別具有家庭暴力防治法第3 條第1
    款、第4 款之家庭成員關係。乙○○於離婚前因懷疑王碧雲
    與丙○○有通姦行為，而林月美一再為王碧雲辯解，乙○○
    離婚後，又懷疑王碧雲、林月美唆使其子林立偉與其疏離，
    且不滿王碧雲擁有坐落高雄縣林園鄉○○路○ 段77巷8 號房
    屋，乙○○因此對於王碧雲、林月美、丙○○懷恨在心。嗣
    於94年12月17日因林立偉出言頂撞乙○○，致乙○○愈發對
    王碧雲、林月美、丙○○3 人不滿，乃起意殺死王碧雲、林
    月美、丙○○。翌日（94年12月18日）下午7 時40分許，乙
    ○○因知悉林月美、王碧雲均在高雄縣林園鄉○○路17號林
    月美住處，遂基於殺人之概括犯意，攜帶其所有殺豬尖刀、
    美工刀、鐵撬各1 把、打火機2 個、粉紅色塑膠水壺1 個及
    內裝有酒精之寶礦力水得寶特瓶1 個、內裝有酒精之光泉鮮
    乳塑膠瓶1 個、上塞布條之玻璃酒精瓶11瓶，騎乘車牌號碼
    CL5-605 號機車至林月美上開住處後，持玻璃酒精瓶2 瓶進
    入及淋在王碧雲頭部，意欲以點燃酒精縱火燃燒方式燒死王
    碧雲，適為林月美發現加以阻攔，乙○○遂持殺豬尖刀先朝
    林月美胸部、背部等處猛刺10刀，致其受有左背部刀刺傷
    （淺及肌肉部位，深度約7. 5公分）、左上肩胛刀刺傷（
    深及肩胛骨，深度約7.5 公分）、左背外側穿刺傷（深度
    約19公分，從左背部穿過左肺至心臟，為致死創傷）、左
    下背外側刀刺傷（淺及皮下脂肪）、右背刀刺傷（深及脊
    椎骨，深度約2.9 公分）、左肩外側刀刺傷（約5.3 乘2.
    2 公分大小，淺及皮下脂肪）、左肩刀刺傷（約2.5 乘0.
    9 公分大小，淺及皮下脂肪）、左胸外側穿刺傷（1.8 乘
    0.6 公分大小，深14公分，從左胸外側經過左胸肌肉，切斷
    左鎖骨下動脈，致死創傷）、左耳刀刺傷（約1.8 乘0.1
    公分大小，左耳骨被切斷）及左顳刀刺傷（約1.8 乘0.5
    公分大小，淺及皮下骨膜部位）等傷害，再持該殺豬尖刀朝
    王碧雲胸部、背部、頸部、臉部、手部等處猛刺及揮砍共22
    刀，致其受右耳部穿刺傷（創傷約2 乘0.4 公分大小，右
    耳骨被切斷）、下頷部穿刺傷（入口創傷約2.9 乘0. 3公
    分大小）、右頸部穿刺傷（創傷約1.9 乘0.4 公分大小，
    淺及皮下脂肪）、右後頸部部穿刺傷（創傷約1.3 乘0.3
    公分大小，淺及皮下脂肪）、右上胸部穿刺傷（傷口打開
    為2.1 乘1.9 公分大小，右側第6 根至第7 根肋間隙）、
    右胸部穿傷（傷口打開為2.1 乘0.5 公分大小，右側肋骨、
    肋膜、右橫隔膜、肝臟前部）、右下胸部穿刺傷（創傷約
    1.9 乘0.5 公分大小，淺及皮下組織、肌肉部位）、右胸
    外側部穿刺傷（創傷約2. 1乘0.5 公分大小，淺及皮下脂肪
    ）、右下胸外側部穿刺傷（創傷穿過右肺，造成左血胸及
    心臟穿刺傷、心包膜積血，為致死創傷）、左胸外側部穿
    刺傷（創傷從左胸部穿過左胸至心臟部位，造成心包膜積血
    、心臟穿刺傷，為致死創傷）、左下胸部穿刺傷（創傷約
    1.5 乘0.6 公分大小，淺及皮下脂肪）、背部穿刺傷（創
    傷約2.4 乘0.5 公分大小，穿過左背、後肋膜至肝臟後部）
    、左腰部穿刺傷（創傷約2.8 乘1 公分大小，進入腹腔部
    位）、右腰部穿刺傷（創傷約2.1 乘0.5 公分大小，從右
    腰部至肝臟後部）、左上臂後部穿刺傷（創傷約4. 5 乘1
    公分大小，淺及皮下組織）、左上臂後部穿刺傷（創傷約
    1.5 乘0.8 公分大小，淺及皮下組織）左後肘部穿刺傷（
    創傷約1.8 乘0.4 公分大小，淺及皮下組織）、左前臂後
    穿刺傷（創傷約2.4 乘1.0 公分大小，淺及皮下組織）、
    左臉頰部切割傷（創傷約2.2 公分，淺及表皮）、左下臉
    頰切割傷（創傷約2.1 公分，淺及表皮）、右前臂遠端切
    割傷（創傷約1.2 公分乘0.7 公分大小，淺及皮下脂肪）、
    右手背部切割傷（創傷約2.2 公分，淺及表皮）等傷害，
    因而致其2 人均因大量出血，造成出血性休克而當場死亡。
二、乙○○見林月美、王碧雲倒地後，另基於放火燒燬現供人使
    用住宅之概括犯意，於同日（94年12月18日）下午7 時50分
    許，騎乘上開機車前往高雄縣林園鄉○○路○ 段77巷8 號王
    碧雲住處，隨後將玻璃酒精瓶1 瓶酒精倒入粉紅色塑膠水壺
    後持以進入王碧雲住處逕上2 樓，先令其女兒林祐珊儘快離
    開屋內，即至3 樓將酒精潑灑在王碧雲、林立偉房間床舖，
    復將將酒精空瓶棄置林立偉床舖，而後再至2 樓將酒精潑灑
    在客廳桌椅，接續以打火機點火燃燒後，將打火機1 只棄置
    該處。嗣於同日（94年12月18日）下午8 時6 分許經民眾報
    案，同日下午8 時25分許經消防人員控制火勢，因而造成2
    樓客廳桌椅及3 樓王碧雲、林立偉房間內床舖燒燬，未致該
    有人居住之建築物喪失效用，而未得逞。
三、乙○○復承上開殺人及放火燒燬現供人使用住宅之概括犯意
    ，於同日（94年12月18日）下午8 時許，騎乘上開機車至高
    雄縣林園鄉○○○路18號丙○○住處，復將上開塞有布條之
    玻璃酒精瓶2 瓶放置在丙○○住處門前，欲以放火燒燬丙○
    ○住宅之方式殺害丙○○，適為丙○○配偶郭月珠發覺及告
    知丙○○，丙○○外出察看，見乙○○持塑膠製打火機著手
    點燃該2 瓶酒精瓶，但尚未引燃，丙○○即推開乙○○，致
    乙○○放火燒燬丙○○住處未能得逞。乙○○遂改持上開美
    工刀朝丙○○之頸部揮砍1 刀，致其受有頸部撕裂傷15公分
    之傷害，丙○○受傷後仍奮力抵抗，乙○○旋再持該美工刀
    朝丙○○腹部刺殺2 刀，並以台語大喊「乎你死」，又造成
    丙○○受有腹部穿刺傷長15公分、深2 公分之傷害。嗣丙○
    ○將乙○○所持美工刀打落，乙○○旋為丙○○及在場民眾
    陳永隆、林先令制伏，而後交由到場員警處理，另經警在丙
    ○○住處前騎樓扣得乙○○所有供犯罪所用及預供犯罪所用
    之殺豬尖刀、美工刀、鐵撬各1 把、空粉紅色塑膠水壺1 個
    、塑膠材質打火機1 個、上塞布條之玻璃酒精2 瓶，在丙○
    ○住處前馬路乙○○騎乘機車上扣得內裝有酒精之寶礦力水
    得寶特瓶1 個、內裝有酒精之光泉鮮乳塑膠瓶1 個及紙箱內
    裝上塞布條之玻璃酒精空瓶2 個、上塞布條之玻璃酒精瓶6
    瓶。
四、案經高雄縣政府警察局林園分局移送臺灣高雄地方法院檢察
    署檢察官偵查起訴。
    理  由
一、相驗筆錄、複驗筆錄、法醫驗斷書、相驗屍體證明書、相驗
    照片、內政部警政署刑事警察局95年1 月27日刑醫字第0940
    0200666 號鑑驗書、高雄縣政府消防局火災調查課火災原因
    調查報告書、高雄市立小港醫院診斷證明書、法務部法醫研
    究所94年1 月23日 (94) 醫鑑字第2277號、2278號鑑定書及
    高雄醫學大學附設中和紀念醫院鑑定報告書固均係被告以外
    之人於審判外之陳述，但已經檢察官、被告、辯護人於準備
    程序同意作為證據，且於言詞辯論終結前亦未聲明異議，本
    院審酌上開鑑定並無其他佐證認有錯誤性及虛偽性，是依該
    書面陳述作成時之情況，即認為適當，依刑事訴訟法第159
    條之5 第2 項規定，自得為證據。
二、訊據上訴人即被告乙○○（下稱被告）坦承持殺豬尖刀殺被
    害人林月美、王碧雲致死及放火燒燬王碧雲住宅未遂之情，
    惟否認持刀殺被害人丙○○及放火燒燬丙○○住宅之犯行，
    辯稱其在丙○○住處門前放置酒精瓶2 瓶係要嚇嚇丙○○，
    而後丙○○與其扭打，其為掙脫始取出美工刀，不慎劃傷丙
    ○○頸部，未刺傷丙○○腹部等語。
三、經查：
    (一)被告與王碧雲原為夫妻，林月美為被告之胞姊，且被告於
      事實欄一所載時、地持殺豬尖刀殺被害人王碧雲、林月美
      ，致被害人王碧雲、林月美分別受有事實欄一所載等傷害
      ，均造成大量出血，引起出血性休克而死亡之事實，業經
      台灣高雄地方法院檢察署檢察官督同法醫相驗及解剖屍體
      ，並均經法務部法醫研究所鑑定，有相驗筆錄、複驗筆錄
      、法醫驗斷書、相驗屍體證明書、相驗照片、法務部法醫
      研究所（94）醫鑑字第2278、2277號鑑定書附卷可稽（見
      相1 卷第45、57、59～69、86、70、35～36頁、相2 卷第
      24、33、36～45、63、46頁、第17頁背面～第18頁），並
      有殺豬尖刀1 把及玻璃酒精空瓶2 瓶扣案可佐。再扣案殺
      豬尖刀刀刃生物性跡證檢體棉棒DNA-STR 型別為混合型，
      不排除混有林月美與王碧雲之DNA ，有內政部警政署刑事
      警察局95年1 月27日刑醫字第09400200666 號鑑驗書在卷
      可憑（見原審卷第47頁）。又被告亦陳述上情在卷，核與
      上開各證據相符，被告此部分自白即堪信為真正。從而，
      被告連續持殺豬尖刀殺被害人林月美、王碧雲致死，自堪
      認定。
    (二)被告於事實欄二所載時、地放火，致燒燬被害人王碧雲住
      處2 樓客廳桌椅及3 樓王碧雲、林立偉房間內床舖，未致
      該有人居住之建築物喪失效用之情，亦有高雄縣政府消防
      局火災調查課火災原因調查報告書及所附火災現場照片在
      卷可憑（見警卷第37～61頁）。又被告亦陳述此部分情節
      在卷，核與上開證據相符，被告此部分自白即堪信為真正
      。被告放火燒燬現供人使用之住宅未遂，亦堪以認定。
    (三)被告於事實欄三所載時、地將塞有布條之玻璃酒精瓶2 瓶
      放在被害人丙○○住處門前，並持塑膠製打火機者手點燃
      該2 瓶酒精瓶，但尚未引燃，經被害人丙○○見狀推開被
      告，致被告放火燒燬被害人丙○○住處未得逞，被告即持
      美工刀揮、刺向被害人丙○○，致被害人丙○○受有頸部
      撕裂傷15公分及腹部穿刺傷長15公分、深2 公分等傷害一
      節，業據證人丙○○、郭月珠在原審結證在卷（見原審卷
      第98～103 頁），另證人陳永隆於本院前審亦結證稱見被
      告與被害人丙○○扭打，其將被告拉開後，見被害人丙○
      ○頸部受傷流血，地上有1 把美工刀，其後在醫院又見被
      害人丙○○腹部亦受傷等語 (見本院更一卷第89～92頁）
      ，證人朱芝玉於本院前審結證稱見被害人丙○○受傷流血
      ，地上有1 把美工刀，被害人丙○○手抱著腹部等語 (見
      本院更一卷第95～96頁），證人甲○○於本院結證稱見被
      告壓住被害人丙○○，其即拉起被告，即看到被害人丙○
      ○頸部受傷流血等語 (見本院更二卷第108 ～109 頁），
      並有高雄市立小港醫院診斷證明書及受傷照片在卷可按（
      見警卷第16頁、原審卷第108 、132 頁），復有上塞布條
      之玻璃酒精瓶8 瓶及塑膠製打火機1 個扣案可佐。又被告
      亦陳述在被害人丙○○住處門前放置塞有布條之酒精瓶2
      瓶及持美工刀揮向被害人丙○○之情。被告所辯未持美工
      刀刺傷被害人丙○○腹部等語，即無可採。另被告固辯稱
      放置上塞布條之玻璃酒精瓶2 瓶係要嚇唬被害人丙○○，
      而後被害人丙○○與其扭打，其為掙脫始取出美工刀，不
      慎劃傷被害人丙○○頸部，無放火及殺人故意等語。然觀
      諸以下各點：
      1.被告將塞有布條之玻璃酒精瓶2 瓶放在被害人丙○○住
        處門前，並持塑膠製打火機著手點燃該2 瓶酒精瓶，但
        尚未引燃，即遭被害人丙○○推開，致被告放火燒燬被
        害人丙○○住處未得逞之情，業經證人即被害人丙○○
        在原審結證明確（見原審卷第101 頁）。
      2.被告持美工刀朝被害人丙○○之頸部揮割1 刀，致其受
        有頸部撕裂傷15公分之傷害，被害人丙○○受傷後仍奮
        力抵抗，被告再持美工刀朝被害人丙○○腹部刺殺2 刀
        ，並以台語大喊「乎你死」，造成被害人丙○○受有腹
        部穿刺傷長15公分、深2 公分之傷害，亦據證人丙○○
        、郭月珠在原審結證在卷（見原審卷第99、101 ～102
        頁）。
      3.被告於警詢已陳述持美工刀殺丙○○及有意要殺死王碧
        雲、林月美及丙○○等語，已經本院前審當庭勘驗被告
        於94年12月19日警詢錄音帶無訛，有本院前審勘驗筆錄
        可按（見本院更一卷第66～67頁）。又被告於94年12月
        19日檢察官偵查中亦陳述在王碧雲住處放火後，就到丙
        ○○住處要殺丙○○，本來拿酒精要燒死丙○○，但點
        不著，想拿殺豬尖刀殺丙○○，因殺豬尖刀不見，始拿
        美工刀殺丙○○，當時意識清楚，其係於94年12月18日
        晚間開始準備等語（見相1 卷第49頁正、反面）。況參
        以被告迭次陳述因懷疑王碧雲與丙○○有通姦行為，而
        林月美一再為王碧雲辯解，又懷疑王碧雲、林月美唆使
        其子林立偉與其疏離，且不滿王碧雲擁有坐落高雄縣林
        園鄉○○路○ 段77巷8 號房屋，故積怨已深等語。是被
        告於警詢及偵查中陳述原即計畫要殺死王碧雲、林月美
        及丙○○等語，亦非不符常情。
      4.又頸部有頸動脈、氣管，腹腔內亦有多樣器官，倘揮刀
        用力割、刺，均足以使人發生死亡結果，此為眾所皆知
        之事實。依被告持美工刀出手即朝被害人丙○○之頸部
        揮割，造成撕裂傷15公分後，猶不罷手，復持美工刀朝
        被害人丙○○腹部刺殺2 刀，造成被害人丙○○受有腹
        部穿刺傷長15公分、深2 公分等情節，另證人陳永隆於
        本院前審審理中結證稱見被害人丙○○脖子傷痕很長，
        幾乎見骨，在建佑醫院時，被害人丙○○說肚子痛，醫
        生把衣服拉開，看到肚子也有傷口，醫生說這個很嚴重
        ，不敢收，所以馬上搭救護車送小港醫院等語（見本院
        更一卷第88、89、92頁）。足見被告有殺被害人丙○○
        致死之犯意及行為甚明。
      5.至證人即被害人丙○○、證人郭月珠固均結證稱被告持
        殺豬尖刀先朝丙○○之頸部猛力揮砍1 刀，經丙○○將
        乙○○所持之殺豬尖刀打落，被告再持上開美工刀朝丙
        ○○腹部刺殺2 刀等情（見偵2 卷第9 ～10頁、原審卷
        第98～103 頁），另證人陳永隆、朱芝玉於本院前審審
        理中亦均結證稱見地上有殺豬刀及美工刀，2 把刀都沒
        有用布包著等語（見本院更一卷第91、92、95頁）。惟
        證人即員警胡玉山於原審審理中結證稱其到現場後，看
        到殺豬尖刀之刀把及刀刃都有用布包起來等語（見原審
        卷第93頁），核與證人陳永隆、朱芝玉上開證述即有不
        符。又扣案之殺豬尖刀經內政部警政署刑事警察局鑑驗
        結果，刀柄上採得之生物跡證棉棒之ＤＮＡ，與被害人
        王碧雲之ＤＮＡ型別相同，刀刃之生物性跡證檢體棉棒
        ＤＮＡ─ＳＴＲ型別為混合型，不排除混有被害人林月
        美與王碧雲之ＤＮＡ，此有該局鑑驗書在卷可稽（見原
        審卷第60頁）。倘被告確持扣案殺豬尖刀割傷被害人丙
        ○○頸部長15公分，被害人丙○○之血液當無未留在該
        刀刃上，而扣案殺豬尖刀亦無未能檢驗出被害人丙○○
        ＤＮＡ之理。是證人丙○○、郭月珠證述被告有持殺豬
        尖刀砍傷丙○○一節，即難以證明。
      6.被告另辯稱其持刀刺殺王碧雲、林月美及在王碧雲住處
        放火後，先回住處關門，其後自住處要前往派出所自首
        途中，因經過丙○○住處，始臨時起意在丙○○住門前
        擺放玻璃酒精瓶2 瓶嚇唬丙○○等語 (見本院更二卷第
        45頁）。惟被告於94年12月19日警詢已陳述有意要殺死
        王碧雲、林月美及丙○○等語（見本院更一卷第66～67
        頁），於同日偵查中亦陳述在王碧雲住處放火後，就到
        丙○○住處要殺丙○○，本來拿酒精要燒死丙○○，但
        點不著，想拿殺豬尖刀殺丙○○，因殺豬尖刀不見，始
        拿美工刀殺丙○○，當時意識清楚，其係於94年12月18
        日晚間開始準備等語（見相1 卷第49頁正、反面）。再
        參諸被告於95年2 月9 日偵查中陳述在王碧雲住處放火
        後，要至派出所自首，因經過丙○○住處，始臨時起意
        在丙○○住處門前擺放玻璃酒精瓶2 瓶嚇唬丙○○等語
         (見偵1 卷第61頁），於原審及本院前審審理中陳述在
        王碧雲住處放火後，要回住處途中經過丙○○住處，始
        臨時起意在丙○○住處門前擺放玻璃酒精瓶2 瓶嚇唬丙
        ○○等語 (見原審卷第11、147 頁、本院上訴卷第91頁
        ），嗣於本院復陳述在王碧雲住處放火後，先回住處關
        門，其後自住處要前往派出所自首途中，因經過丙○○
        住處，始臨時起意在丙○○住門前擺放玻璃酒精瓶2 瓶
        嚇唬丙○○等語 (見本院更二卷第45頁）。是被告陳述
        先後亦屬不一。足見被告此部分所辯，即非可採。
      7.辯護人另辯護稱被告在員警發覺其殺死王碧雲、林月美
        犯罪事實前，被告已向警自承犯罪，被告對殺死王碧雲
        、林月美犯行應有自首之適用，又被告行為時有辨識能
        力減低之情事等語。又被告經高雄醫學大學附設中和紀
        念醫院鑑定結果，雖認被告行為過程並未受幻覺直接之
        影響，酒精之作用評估亦未達中毒之程度，但是受限智
        能與精神精神症狀之影響，判斷能力複雜情境將明顯受
        限，故被告行為時處於精神耗弱之程度，固有鑑定報告
        書在卷足憑 (見本院更二卷第168 ～176 頁）。然被告
        係基於殺死王碧雲、林月美、丙○○之概括犯意，於殺
        死王碧雲、林月美及著手殺丙○○而未遂之際，為警查
        獲，均已如前述，被告自無自首之可言。再被告於94年
        12月19日檢察官偵查中已陳述當時意識清楚，其係於94
        年12月18日晚間開始準備等語（見相1 卷第49頁反面）
        ，且觀諸被告於94年12月19日警詢陳述：「殺豬尖刀是
        我之前賣豬肉時留下來的，美工刀是我整理栽用的，鐵
        撬是本來就在我家的，尖刀、美工刀是要用來殺害林月
        美、王碧雲、丙○○的，鐵撬是打算如果前往殺害現場
        ，如遇有遭鎖門反抗時要撬開門用的」、「拾瓶玻璃裝
        酒精彈是於SARS傳染期間留下的，經我昨日17時許在我
        上述現住處再將瓶蓋塞條自製而成，寶特瓶裝酒精2 瓶
        是我從玻璃瓶裝酒精集裝的，自製瓶裝酒精彈拾瓶是欲
        遭反抗鎖門時要投擲縱火用的，寶特瓶裝酒精2 瓶是欲
        潑灑縱火用」等語 (見警卷第11頁），同日偵查中亦陳
        述：「我原先想我1 人要殺2 人可能不行，用燒的比較
        快，所以我先到信義路17號欲放火時，因被我姊姊林月
        美發現跟我推扯，我後來想到我手上有刀子朝他身上刺
        ……林月美倒地，我就跑去殺王碧雲，殺死他們2 人之
        後，我到……王碧雲住處就拿我自備的酒精放火，放完
        之後，就到林園北路18號要殺丙○○」、「本來拿酒精
        要燒死他，但又點不著，想拿殺豬的刀子殺丙○○，但
        刀子不見了，我就拿身上隨身攜帶的美工刀殺丙○○」
        、「殺豬尖刀準備要殺林月美的，美工刀是平常修剪栽
        用的，酒精彈是要放火用的，鐵撬是準備如果他不開門
        要撬開門用的」等語 (見相1 卷第49頁、偵1 卷第51頁
        ），顯見被告行為前能預先策劃，且準備各種工具以應
        變，行為後復能詳細敘述殺人動機及行為經過情形，被
        告行為時顯無受限智能與精神精神症狀，致辨識能力減
        低之情事。從而，高雄醫學大學附設中和紀念醫院鑑定
        結果，認被告受限智能與精神精神症狀之影響，判斷能
        力複雜情境將明顯受限，故被告行為時處於精神耗弱之
        程度，尚與實際情形有異，即難採取。辯護人辯護稱被
        告行為時有辨識能力減低之情事，亦無足取。
      綜上所述，被告有事實欄一、二、三所載犯行，事證明確
      ，均堪以認定。
四、按行為後法律有變更者，適用行為時之法律。但行為後之法
    律有利於行為人者，適用最有利於行為人之法律，刑法第2
    條第1 項定有明文。經查，被告行為後，刑法已經修正，並
    自95年7 月1 日施行，即應依上開規定比較適用，茲詳述如
    下：
    (一)被告行為後，刑法第56條連續犯之規定，業於94年1 月7
      日修正公布刪除，並於95年7 月1 日施行，則被告之犯行
      ，因行為後新法業已刪除連續犯之規定，此刪除雖非犯罪
      構成要件之變更，但顯已影響行為人刑罰之法律效果，自
      屬法律有變更，依新法第2條 第1 項規定，比較新、舊法
      結果，仍應適用較有利於被告之行為時法律即舊法論以連
      續犯（最高法院95年第8 次刑事庭會議決議參照）。
    (二)修正後刑法第25條第2 項關於一般未遂犯處罰結果之規定
      ，僅係修正前刑法第26條前段所改列，非屬犯罪後法律有
      變更，自毋庸比較新舊法。
    (三)刑法第55條有關想像競合犯之規定，修正前規定：「一行
      為而觸犯數罪名者，從一重處斷」，修正後規定：「一行
      為而觸犯數罪名者，從一重處斷。但不得科以較輕罪名所
      定最輕本刑以下之刑」。惟修正後刑法第55條但書係科刑
      之限制，為法理之明文化，非屬法律之變更，故無新舊法
      比較適用之問題，應逕適用修正後之新法。
    又比較新舊法之罪刑孰為最有利，比較時應就罪刑有關之共
    犯、未遂犯、連續犯、牽連犯、結合犯，以及累犯加重、自
    首減輕暨其他法定加減原因（如身分加減）與加減例等一切
    情形，綜其全部罪刑之結果而為比較。經綜合上述之比較，
    因依修正前刑法規定論處，較有利於被告，故應適用修正前
    刑法規定。
五、核被告殺具有家庭暴力防治法第3 條所稱之家庭成員關係之
    王碧雲、林月美死亡，所為均係犯刑法第271 條第1 項之殺
    人既遂罪之家庭暴力罪，被告殺丙○○未致於死，所為係犯
    刑法第271 條第2 項、第1 項之殺人未遂罪。又被告在王碧
    雲住處放火燃燒未致房屋喪失效用及在丙○○住處門前放置
    玻璃酒精瓶點火未引燃，所為均係刑法第173 條第3 項、第
    1 項之放火燒燬現供人使用之住宅未遂罪。被告先後3 次殺
    人犯行（包括2 次殺人既遂、1 次殺人未遂）及2 次放火燒
    燬現供人使用住宅未遂犯行，各係時間緊接，方法相同，且
    各觸犯構成要件相同之罪名，顯分別係基於概括犯意反覆為
    之，應分別依修正前刑法第56條連續犯規定各論以連續殺人
    既遂一罪、連續放火燒燬現供人使用住宅未遂一罪，除殺人
    罪之法定本刑為死刑、無期徒刑部分及放火罪之法定本刑為
    無期徒刑部分，依法不得加重其刑外，有期徒刑部分應分別
    加重其刑。又被告原以放火行為殺被害人丙○○，故被告著
    手放火為一行為觸犯殺人未遂罪及放火燒燬現供人使用住宅
    未遂罪2 罪，為想像競合犯，應依刑法第55條之規定從一重
    論以殺人未遂罪。另被告不符合自首之規定，且亦無行為時
    有辨識能力減低之情事，已如前述，自無從依法減輕其刑，
    併此敘明。
六、原審以被告事證明確，予以論罪科刑，固非無見。惟查：(一)
    原審認被告係持殺豬尖刀殺傷丙○○之頸部，尚有違誤。(二)
    被告原準備上塞布條之玻璃酒精瓶11瓶，至林月美住處後，
    持玻璃酒精瓶2 瓶進入及淋在王碧雲頭部，另將玻璃酒精瓶
    1 瓶酒精倒入粉紅色塑膠水壺後持以進入王碧雲住處3 樓，
    將酒精潑灑在王碧雲、林立偉房間床舖後，將玻璃酒精空瓶
    1 瓶棄置林立偉床舖，而後在丙○○住處前經警查扣上塞布
    條之玻璃酒精空瓶2 個、上塞布條之玻璃酒精瓶8 瓶，均已
    如前述，原判決認被告事先準備上塞布條之玻璃酒精瓶10瓶
    ，尚有未當。被告上訴意旨否認有殺丙○○及放火燒燬現供
    丙○○使用住宅之犯行，指摘原判決不當，雖無理由，但原
    判決既有上開可議之處，仍應由本院將原判決撤銷改判。爰
    審酌被告與死者王碧雲曾有夫妻關係，林月美為其胞姊，均
    現為或曾為其至親之人，僅因如事實欄所載等緣由，即持利
    刃冷血加以殺害，並進而遷怒被害人丙○○，復持美工刀砍
    殺其要害，以圖報復而累及無辜，且參諸事實欄所載被害人
    王碧雲、林月美之傷勢（王碧雲身中22刀、林月美身中10刀
    ），可知被告於案發當時殺人手段甚為猛狠殘忍，足見其犯
    罪惡性重大，因而造成被害人王碧雲、林月美2 人身上多處
    穿刺傷致大量失血而死亡，亦見其手段之兇殘，是其所為已
    嚴重危害社會治安情節甚鉅，不但造成被害人王碧雲、林月
    美2 人之家屬痛失親人，而另1 被害人丙○○終日生活於恐
    懼之陰影下，況被告於本院審理中雖坦承殺害王碧雲、林月
    美之事實，然於庭訊過程中並一再指稱其會犯下本案實歸咎
    於王碧雲與丙○○之交往所致，並否認有殺丙○○及放火燒
    燬現供丙○○使用住宅之犯行，顯見其犯後絲毫未見其有何
    悔悟等一切情狀，應認被告所犯連續殺人罪責深重，難有何
    情堪憫恕之事由以供法院參酌，故在求其生而不可得，而有
    與社會永久隔離之必要，爰量處被告死刑，並依刑法第37條
    第1 項之規定，宣告褫奪公權終身。扣案之殺豬尖刀、美工
    刀、鐵撬各1 把、寶礦力水得寶特瓶空瓶、光泉鮮乳塑膠空
    瓶、空粉紅色塑膠水壺各1 個、塑膠材質打火機1 個及玻璃
    酒精空瓶10個均為被告所有，業據被告於原審自承在卷（見
    原審卷第12頁），而扣案殺豬尖刀、美工刀是供被告殺被害
    人林月美、王碧雲、丙○○所用之物，扣案鐵撬係被告預供
    遭鎖門反抗時撬開門所用之物，扣案上塞布條原裝有酒精之
    玻璃裝酒精10瓶係被告預供遭反抗鎖門時投擲縱火所用之物
    ，扣案原裝有酒精之寶礦力水得寶特瓶1 瓶、原裝有酒精之
    光泉鮮乳塑膠瓶1 瓶係被告預供潑灑縱火所用之物，扣案粉
    紅色塑膠水壺1 個係供被告裝酒精潑灑王碧雲住處後點火燃
    燒所用之物，扣案塑膠材質打火機1 個係被告供點火燃燒丙
    ○○住處所用之物，此均經被告陳明在卷，乃分別依刑法第
    38 條 第1 項第2 款之規定宣告沒收。至扣案原裝有酒精之
    玻璃裝酒精6 瓶、原裝有酒精之寶礦力水得寶特瓶1 瓶、原
    裝有酒精之光泉鮮乳塑膠瓶1 瓶內之酒精已經員警清除而滅
    失，故不宣告沒收。另扣案之橘色帽套1 個、被告所穿著之
    衣褲1 套及鞋子1 雙、峰牌香菸1 包，與本案犯罪無直接關
    聯性，亦不予宣告沒收，併此敘明。
據上論結，應依刑事訴訟法第369 條第1 項前段、第364 條、第
299 條第1 項前段，刑法第2 條第1 項前段、修正前刑法第56條
、刑法第271 條第1 項、第173 條第3 項、第1 項、第55條、第
37條第1 項、第38條第1 項第2 款，判決如主文。
本案經檢察官林敏惠到庭執行職務。
中    華    民    國    97    年    4     月    17    日
                  刑事第八庭    審判長法  官  李炫德
                                      法  官  陳志銘
                                      法  官  郭玫利
以上正本證明與原本無異。
如不服本判決應於收受本判決後10日內向本院提出上訴書狀，其
未敘述上訴理由者，並得於提起上訴後10日內向本院補提理由書
狀（均須按他造當事人之人數附繕本）「切勿逕送上級法院」。
中    華    民    國    97    年    4     月    17    日
                                      書記官  楊茱宜
附錄本件判決論罪科刑法條
中華民國刑法第271條：
殺人者，處死刑、無期徒刑或10 年以上有期徒刑。
前項之未遂犯罰之。
中華民國刑法第173條第1項、第3項：
放火燒燬現供人使用之住宅或現有人所在之建築物、礦坑、火車
、電車或其他供水、陸、空公眾運輸之舟、車、航空機者，處無
期徒刑或7 年以上有期徒刑。
第1項之未遂犯罰之。


司法院資訊處製作；財團法人民間司法改革基金會備份。
